臺灣高等法院高雄分院刑事判決　　　　　　　　　九十一年度上易字第一六五九號
　　上　訴　人
　　即自訴人　　乙○○○○份有限公司
　　法定代理人　甲○○　住高雄.
　　被　　　告　丙○○　女　四.
右上訴人因被告背信等案件，不服臺灣高雄地方法院九十一年度自字第一八六號中華
民國九十一年十月十四日第一審判決，提起上訴，本院判決如左：
      主  文
上訴駁回。
      理  由
一自訴意旨略以：被告丙○○與自訴人公司之法定代理人甲○○為夫妻關係，被告與
  涂錦樹律師原於民國九十年七月間，規劃將自訴人公司集團之資產（原均為甲○○
  家族之財產）經由信託規劃而換得新臺幣（下同）五億元現金，詎於九十年七月二
  十二日涂錦樹持發票人為張秀政，票面金額為六百萬元，發票日為九十年九月三十
  日之支票一紙，經由丙○○向自訴人借貸時，丙○○竟意圖為涂錦樹不法之所有，
  指示會計黃麗玲，自集團之益成服飾股份有限公司（下稱益成公司）第一商業銀行
  帳戶（帳號：七Ｚ000000000號）、高嵩建設股份有限公司（下稱高嵩公
  司）玉山銀行帳戶（帳號：Ｚ000000000000號）及甲○○第一商業銀
  行帳戶（帳號：七Ｚ000000000號），分別提領一百萬、一百八十萬及二
  十萬，合計三百萬元，交至高雄企銀總行之涂錦樹律師辦公室，丙○○並將前揭支
  票交給黃麗玲放入自訴人公司之金庫，科目記載為：「暫借款」、「涂錦樹以票換
  現」，侵害自訴人之利益；並於九十年八月初，被告命黃麗玲將該上開支票自金庫
  取出交與副理高勝輝，並利用不知情之黃麗玲將公司內部帳冊虛偽變更登載為：「
  委託涂律師代辦信託業務費用支出」，因認被告丙○○涉有背信與偽造私文書及業
  務上登載不實文書罪嫌。
二按犯罪之被害人得提起自訴，刑事訴訟法第三百十九條第一項固定有明文，惟此之
  被害人係指犯罪之直接被害人而言。又按犯罪事實之一部提起自訴者，他部雖不得
  自訴，亦以得提起自訴論，但不得提起自訴部分係較重之罪者，不在自限，同條第
  二項亦定有明文。再按所謂關係企業，其轄下之數公司仍具有獨立之法律上人格，
  其財務結構亦截然分開，故母公司與子公司間自不能視為一體（參照最高法院七十
  六年度台上字第四三一號、八十四年度台上字第一五四二號、八十九年度台上字第
  一二六二號判決），自不能由關係企業中任一公司代表他公司行使法律上之權利。
  另按商業會計法第七十一條第一款之「明知為不實之事項而記入帳冊」罪，係以國
  家財政經濟為考量所制定之法律，其所損害者係會計事務之正確性以及國家稅收，
  所侵害之法益乃國家法益，而非個人法益，合先敘明。
三經查：
(一)本件自訴人公司自訴被告涉嫌背信罪部分，其所指之犯罪事實為「被告指示會計黃
  麗玲自益成公司、高嵩公司及甲○○之帳戶，分別提領現金一百萬元、一百八十萬
  元及二十萬元致侵害自訴人權益，涉犯背信與偽造私文書及業務上登載不實文書罪
  嫌」，惟益成公司、高嵩公司之公司負責人並非自訴人高承關發股分有限公司，且
  其董事、監察人亦非與自訴人公司之董事、監察人完全相同一節，有上開三公司之
  變更登記表在卷足稽（見原審卷第六十頁至第六十五頁），則被告丙○○縱有背信
  之犯罪行為，直接受侵害者應為益成公司、高嵩公司及甲○○個人，自訴人尚非犯
  罪之直接被害人。
(二)又自訴人雖另以「益成公司、高嵩公司及甲○○個人帳戶均為自訴人公司所使用，
  應認係自訴人公司受侵害」。惟益成公司、高嵩公司及甲○○在第一商業銀行、玉
  山銀行所開立之帳戶，係分別以以益成公司、高嵩公司及甲○○之名義為之，並非
  自訴人公司之名義、亦無與自訴人公司聯名開立帳戶一節，此有自訴人公司所提之
  益成公司、高嵩公司及甲○○個人之存摺明細各一份在卷可稽（見原審卷第八頁至
  第十頁），再者益成公司、高嵩公司及甲○○個人與自訴人間，揆諸上開說明，法
  律上乃分屬不同之權利主體，縱益成公司、高嵩公司為自訴人公司所轄之關係企業
  、甲○○個人為自訴人之法定代理人，惟各該公司及個人之法益是否遭受侵害，仍
  應分別認定之，據此尚難認定自訴人公司有使用益成公司、高嵩公司及甲○○個人
  帳戶，而被告之行為有侵害自訴人公司之法益，故致自訴人公司為犯罪之直接被害
  人。
(三)另自訴人公司自訴被告涉有偽造私文書及業務上登載不實文書罪部分，其所指之犯
  罪事實為「被告利用不知情之會計黃麗玲，將被告代自訴人公司借予涂錦樹三百萬
  元之公司內部費用支出明細表、請款單之會計科目先記載為：『暫借款』、『涂錦
  樹以票換現』，再命黃麗玲將上開資料正式登載於公司帳冊，虛偽變更登載為：『
  委託涂律師代辦信託業務費用支出』」。然而被告縱有令不知情之證人黃麗玲為登
  載傳票等記帳行為，亦難認自訴人有何法益遭受侵害而為犯罪之直接被害人。蓋自
  訴人公司所提之費用支出明細、請款單、轉帳傳票均為業務上及商業會計法所定之
  文書，非屬一般私文書，被告若有自訴人所指之犯行，應係涉犯刑法第二百十五條
  業務上登載不實文書罪與商業會計法第七十一條第一款之「明知為不實之事項而記
  入帳冊」罪嫌，二罪間有裁判上一罪關係，而違反商業會計法之罪，揆諸上開說明
  ，其所損害者係國家法益，自訴人公司並非直接被害人，依法不得提起自訴。且商
  業會計法第七十一條第一款之罪，其法定刑為五年以下有期徒刑、拘役或科或併科
  新臺幣十五萬元以下罰金，較刑法第二百十五條之法定刑「三年以下有期徒刑、拘
  役或五百元以下罰金」為重，依前開說明，不得提起自訴部分既重於得提起自訴部
  分之罪，本件此部分犯罪事實，自屬不提起自訴而提起，依法應為不受理之諭知。
四綜上所述，依自訴人所述之犯罪事實，自訴人並非本件犯罪之直接被害人，依法即
  不得提起自訴。是以自訴人就此提起自訴，顯不合法，原審因而依法不經言詞辯論
  ，逕諭知自訴不受理，其認事用法均無不合，自訴人上訴意旨仍執前詞，指摘原判
  決認定不當，為無理由，應予駁回，並不經言詞辯論為之。
據上論斷，依刑事訴訟法第三百六十八條、第三百七十二條，判決如主文。
中    華    民    國      九十一      年      十二      月     三十一   日
                              臺灣高等法院高雄分院刑事第六庭
                                  審判長法官  王憲義
                                        法官  范惠瑩
                                        法官  謝靜雯
右正本證明與原本無異。
不得上訴。
                                  法院書記官  廖素珍
中    華    民    國      九十一      年      十二      月    三十一    日
